【裁判字號】    92,台上,5271
【裁判日期】    920925
【裁判案由】    誣告
【裁判全文】
最高法院刑事判決                              九十二年度台上字第五二七一號
    上  訴  人  甲○○
右上訴人因誣告案件，不服台灣高等法院台南分院中華民國九十年四月十日第二審判
決︵九十年度上訴字第一三九號，起訴案號：台灣嘉義地方法院檢察署八十九年度偵
字第二八八一、二九九一號︶，提起上訴，本院判決如左：
    主  文
原判決撤銷，發回台灣高等法院台南分院。
    理  由
本件原判決認定上訴人甲○○與李佩芬為夫妻關係，感情不睦，二人因金錢與業務之
糾紛，上訴人於民國八十九年三月二十日上午九時三十分許，至嘉義市○○路七十一
號「李佩芬事務所」砸毀事務所內之電腦、掀倒踢壞辦公桌椅等物，並對李佩芬口出
惡言（傷害、毀損、強制及恐嚇等罪嫌已另為不起訴處分），經李佩芬報警處理，上
訴人為警當場逮捕後，於同日中午十二時二十分許，在嘉義市警察局第二分局刑事組
辦公室內，基於妨害公務之犯意，出手毆打偵查員黃凱慶頭部及以手抓傷黃凱慶右下
顎及用腳踢傷黃凱慶之左足，致黃凱慶受有左上眼瞼部二‧五〤０‧八公分腫脹等傷
害，對依法執行職務員警施強暴行為，因而被移送法辦（妨害公務部分已經判處罪刑
確定）。詎上訴人為此心有未甘，基於意圖使李佩芬受刑事處分之犯意，明知李佩芬
於同年二月二十七日下午三時許，帶同其父李琴、母李陳玉縖、子林哲弘，及內兄李
政道、李政道之女兒李鈺青前來嘉義市○區○○路七十一號上訴人家中，且李琴等人
未帶任何東西，且無其他人，當時上訴人亦未與李琴等人吵架或打架情事，僅李佩芬
至樓上請上訴人下樓會見父母而已，上訴人則自樓上下來，攜帶球棒一支，大聲罵人
，李佩芬等人因懼怕遭上訴人傷害，乃出門搭乘自小客車離開，並未有殺害上訴人之
行為，上訴人竟於同年三月二十一日上午八時五十三分許，向嘉義市警察局第二分局
興中派出所警員，即該管公務員，對李佩芬提出殺人未遂罪之告訴，誣指同年二月二
十七日下午三時許，李佩芬帶同不知名人士七人，至嘉義市○區○○路七十一號三樓
住處，企圖將其殺害等情。因而撤銷第一審諭知上訴人無罪之判決，改判論處上訴人
意圖他人受刑事處分，向該管公務員誣告罪刑，固非無見。
惟查(一)、審理事實之法院，對於案內與論罪科刑、罪名成立與否有關之一切證據，除
認為不必要者外，均應詳為調查，然後基於調查所得之心證以為判斷之基礎；苟與待
證事實有重要關係，在客觀上認為應行調查之證據，又非不易調查或不能調查，而未
依法加以調查，率予判決者，即有刑事訴訟法第三百七十九條第十款規定所稱應於審
判期日調查之證據而未予調查之違法。又刑法上誣告罪之成立，以意圖他人受刑事或
懲戒處分，而虛構事實向該管公務員申告為要件。原判決認定上訴人應負誣告罪責，
無非以其明知告訴人李佩芬於同年二月二十七日下午三時許，帶同其父李琴、母李陳
玉縖、子林哲弘，及內兄李政道、李政道之女兒李鈺青前來嘉義市家中，竟誆稱「不
知名人士」，且上訴人住處之門片及毛玻璃均無損壞，竟虛構有人大力敲擊其房門，
為主要論據。然為上訴人所否認，並辯稱因與告訴人有所爭執，同年二月二十七日下
午三時許，因有人大力敲擊其房門，其自門片毛玻璃向外看，約有六、七人，開門後
有看見告訴人，乃懷疑告訴人糾眾對其不利，方對告訴人提出殺人未遂之告訴云云。
卷查本件事發當時，係告訴人之父母、兄長等人至上訴人位於嘉義市○區○○路七十
一號住處，因見住處凌亂，詢及告訴人發生何事，告訴人答以與上訴人發生爭執所致
，告訴人之父李琴遂要告訴人到樓上找上訴人下樓說明等情，業據告訴人及證人李琴
、李陳玉縖、李政道於第一審陳明甚詳。告訴人於第一審並陳稱「……我上去叫我先
生，上去叫時我有很大力的敲被告的門，結果被告很大聲的說，他要下來，我叫他時
被告以為我叫人要來打他，所以他叫（就）拿球棒下來，他當時可能沒有看到我父母
親……」；證人即告訴人之父李琴於第一審證稱「︵問當天你去叫你女兒去叫被告時
，有沒有聽到他們二人在樓上吵架？︶我祇有聽到被告很大聲在喊。內容是“強盜、
土匪來了”……」「當時不知道被告是否有看見渠等」；證人李陳玉縖、李政道於第
一審法院證稱：當時不知道被告是否有看見渠等︵見第一審卷第二十三頁、第四十五
至四十七頁︶。如此，能否僅憑上訴人住處之門片及毛玻璃均無損壞，即認上訴人虛
構有人大力敲擊其房門？且當時告訴人之父母等人尚未能明確指認上訴人知悉其等前
來，能否因事後調查結果知悉告訴人之父母等人之身分，即逕認上訴人於警局所稱「
李佩芬帶同不知名人士七人」係虛構？究竟實情如何，原審未予究明，遽行判決，已
有應於審判期日調查之證據而未予調查之違法。(二)、原判決又以上訴人於事發當時曾
通知其家人，由其家人報警，警察尚有到達現場處理之情況，上訴人如當時懷疑其妻
涉嫌犯罪，當可立即向偵查機關告訴，何以相隔二十四日之後，可見其經深思熟慮才
提出告訴等情，因而認定上訴人有誣告故意。卷查本件事發後，上訴人曾打電話通知
其家人，而後由其家人打電話報警，警察曾至現場處理之事實，此據證人林佳篁、林
佳昌分別於警局及第一審審理中證述甚明，且有嘉義市警察局受理各類案件紀錄表影
本一紙在卷可稽︵見警局卷第二十五至二十七頁，第一審卷第四十八至四十九頁、第
五十五頁︶；證人即接受報案後至現場處理之嘉義市警察局第二分局興中派出所警員
趙春霖亦於第一審證稱：勤務中心有人通報，現場有人打架糾紛事件，其到現場後，
被告曾說有人進入他屋內，拍他的房門，要他下來，被告亦表示住處大門有鎖，如果
有人可以進去，就是他太太帶來的等語（見第一審卷第七十六、七十七頁）。上訴人
於第一審並陳稱：當時我因家醜不外揚，堅持不報案，後來我二哥報案等語︵見第一
審卷第四十一頁︶。上訴人於案發當時雖曾通知其家人，並由其家人報警，而懷疑其
妻涉案，然是否因念及夫妻情深，未立即提出告訴？原審遽以上訴人未立即告訴，其
間相隔二十四日，而有誣告之故意，亦有未合。上訴意旨，執以指摘原判決不當，非
全無理由，應認原判決有撤銷發回更審之原因。原判決不另諭知無罪部分，基於審判
不可分之原則，併予發回。
據上論結，應依刑事訴訟法第三百九十七條、第四百零一條，判決如主文。
中      華      民      國    九十二    年      九      月    二十五    日
                              最高法院刑事第二庭
                                  審判長法官  陳  錫  奎
                                        法官  洪  清  江
                                        法官  李  伯  道
                                        法官  邵  燕  玲
                                        法官  吳  昆  仁
      右正本證明與原本無異
                                              書  記  官
中      華      民      國    九十二    年      十      月      一      日


司法院資訊處製作；財團法人民間司法改革基金會備份。
